【裁判字號】    98,上,303
【裁判日期】    981223
【裁判案由】    撤銷股東會決議
【裁判全文】
臺灣高等法院臺中分院民事判決           98年度上字第303號
上   訴   人  吉律工業股份有限公司
法 定 代理人  甲○○
訴 訟 代理人  陳益軒律師
被 上 訴  人  丁○○○
訴 訟 代理人  丙○○
被 上 訴  人  乙○○
前列二人共同
訴 訟 代理人  鐘登科律師
複 代  理 人  廖奕婷律師
上列當事人間請求撤銷股東會決議事件，上訴人對於民國98年 5
月22日臺灣台中地方法院97年度訴字第1170號第一審判決提起上
訴，本院於民國98年12月 9日言詞辯論終結，判決如下：
    主  文
上訴駁回。
第二審訴訟費用由上訴人負擔。
    事實及理由
一、被上訴人主張：
(一)、被上訴人丁○○○與乙○○均為上訴人之股東及董事。上訴
    人於民國97年3月21日，在台中市○區○○○街198號所召開
    之臨時股東常會（下稱系爭臨時股東常會），係由無召集權
    人盧朝城所召集，應屬無效；縱為有效，惟系爭臨時股東會
    由未具合法股東身分之盧素月參與決議表決及選舉董監事，
    亦顯於法有違，被上訴人丁○○○及其餘股東亦於該次臨時
    股東會表示異議，另被上訴人乙○○則未出席，無法當場表
    示異議，被上訴人均得依公司法相關規定先位請求確認上開
    股東會決議無效，爰以先位之訴求為判決確認被告公司於97
    年3月21日在台中市○區○○○街198號所召開之臨時股東常
    會決議無效。並以備位之訴求為判決撤銷上開股東會決議事
    項（原審就先位之訴為上訴人敗訴判決，上訴人不服提起上
    訴）。
(二)、在本院補充陳述：按無效之行為在法律行為當時即已確定不
    生效力，與得撤銷之行為須經撤銷權人之撤銷始失其效力者
    ，顯有不同（最高法院32年上字第 671號判例參照）。本件
    上訴人於97年 3月21日所召開之臨時股東常會決議，係由無
    召集權人盧朝城所召集，非合法成立之股東會意思機關，不
    能為有效之決議，其決議在形式上不存在，在決議做成當時
    即已確定當然無效，而與得撤銷之法律行為經撤銷方視為自
    始無效者有別。故本件並不適用公司法第189條及第189條之
    1之規定，自毋庸審酌97年3月21日股東會決議所違反之事實
    是否屬重大且於決議有影響，其理自明。另按監察人任期屆
    滿而不及改選時，延長其執行職務至改選監察人就任時為止
    。但主管機關得依職權，限期令公司改選；屆期仍不改選者
    ，自限期屆滿時，當然解任，公司法第217條第2項定有明文
    。本於明示其一，排除其他之法理，應認為監察人在任期屆
    滿以外之其他情形而不及改選時，並無延長其執行職務至改
    選監察人就任時為止規定之適用。復按公司與監察人之關係
    ，依民法關於委任之規定。當事人之任何一方，得隨時終止
    委任契約。非對話而為意思表示者，其意思表示，以通知達
    到相對人時，發生效力。公司法第216條第3項、民法第 549
    條第1項及第95條第1項前段分別定有明文。本件訴外人盧朝
    城既係任期屆滿自行請辭獲准，而非屬任期屆滿而解任，則
    其與上訴人間之委任關係，自其請辭、終止委任契約之意思
    表示到達上訴人時，即已發生效力，自無理由延長其執行職
    務至改選監察人就任時為止。
二、上訴人則以：
(一)、上訴人公司原監察人朱俊雄於83年 5月已退股，上訴人公司
    於85年召開股東臨時會選任新監察人盧朝城並變更公司登記
    ，被上訴人乙○○亦有出席94年 3月21日之股東臨時會改選
    董事、監察人，並決議選任盧朝城為監察人，被上訴人等亦
    有出席每次上訴人公司所召開之股東會及董事會，豈有不知
    監察人已更改之事實。監察人盧朝城因其任期已到三年，為
    不影響公司業務之推展，故而請求召集股東會，改選董事、
    監察人，然為上訴人公司董事會所拒，為此爰依公司法第22
    0條之規定召集97年3月21日之股東會，於法並無不合。盧素
    月於90年 5月23日，股東臨時常會通過增資案後，盧素月即
    認股8300股，被上訴人等並無異議，且上訴人公司分別於96
    年元月6日、96年2月3日、96年6月15日、96年7月4日所召開
    之股東會、董事會、股東臨時會表決時，被上訴人等皆有出
    席且未就股東盧素月之表決權有所異議或意見，然被上訴人
    等卻於本訴訟中質疑其表決權，洵屬無理等語置辯。
(二)、在本院補充陳述：按公司登記，除設立登記為公司之成立要
    件外，其他登記，皆屬對抗要件，變更董事、監察人，固屬
    應登記之事項，但此事項之有效存在，並不以登記為其要件
    。按股份有限公司董事長之變更，固屬依法應登記之事項，
    但其變更應於新任董事長就任後即生效力，並不以經主管機
    關准予變更登記後，始有其效力。最高法院67年度台上字第
    760號、87年度台抗字第249號判決可資參照。是本案於96年
    7月4日召開第 2次股東臨時會議，就監察人之重新選任，流
    會而未能即時選任新任監察人就任，參照上開最高法院判決
    意旨，盧朝城之監察人身份仍存續，故原審認為盧朝城召開
    系爭97年 3月21日之股東臨時會，係為無召集權人所為之而
    無效，實已與上開最高法院判決見解相違背。另按股東會之
    召集程序或其決議方法，違反法令或章程時，股東得自決議
    之日起三十日內，訴請法院撤銷其決議。法院對於前條撤銷
    決議之訴，認為其違反之事實非屬重大且於決議無影響者，
    得駁回其請求。公司法第 189條、第189條之1分別定有明文
    。原審判決並未審察系爭股東會決議所違反之事實是否屬重
    大而遽爾判決上訴人敗訴，殊與上開法條有違。
三、下列事項為兩造不爭執，並有上訴人公司變更登記資料 1份
    、上訴人公司96年6月15日股東臨時會開會通知書、94年3月
    21日股東臨時（常）會議事錄、董事會出席董事簽到簿、96
    年7月4日之股東臨時會簽到簿、97年 3月21日股東臨時會簽
    到簿、錄事錄各一件在原審卷為證（見原審卷第 41-48頁）
    ，堪信為真，本院得採為裁判之基礎。
(一)、上訴人吉律工業股份有限公司自81年5月8日奉准設立登記在
    案時起，資本額為1350萬元，並由發起股東選任甲○○擔任
    第一任董事長。
(二)、上訴人公司於94年 3月21日，形式上有召開臨時董事會，選
    任訴外人盧朝城擔任監察人一職。
(三)、盧朝城已於96年 6月20日，向上訴人公司辭任監察人一職，
    上訴人公司因此寄發股東臨時會開會通知，通知各股東預定
    於96年7月4日，召開96年度第二次股東臨時會，重新推選監
    察人。
(四)、盧朝城於97年 3月10日，以上訴人公司監察人名義，主張上
    訴人公司有公司法第 220條事由，寄發上訴人公司97年股東
    臨時會開會通知，預定於97年 3月21日，召開股東臨時會。
    嗣該次股東臨時會通過修改上訴人公司章程及改選董、監事
    等決議。
四、本件被上訴人主張訴外人盧朝城於97年 3月21日召開之臨時
    股東會為無召集權人所召集，當然無效；如非屬無效亦得撤
    銷等語，上訴人則以前詞置辯，是本件爭點為：(一)訴外人盧
    朝城是否具監察人之身分？(二)盧朝城以監察人身分所召開97
    年 3月21日系爭臨時股東會決議是否無效？(三)盧朝城以監察
    人身分所召開97年 3月21日系爭臨時股東會決議，被上訴人
    是否得予撤銷？茲分述如下：
(一)、
  1.按無召集權人召集之股東會所為之決議，因形式未依法定程
    序召集並決議，其決議在形式上應不存在，亦當然無效。蓋
    無召集權人召集之股東會，既非合法成立之股東會之意思機
    關，自不能為有效之決議，其所為之決議當然無效（最高法
    院28年上字第1911號判例、70年台上字第2235號判決、98台
    上字第257號判決意旨參照）。經查，上訴人公司於94年3月
    21日召開臨時董事會，選任盧朝城擔任監察人職務，嗣盧朝
    城於96年 6月20日，向上訴人公司辭任監察人一職，上訴人
    公司因此寄發股東臨時會開會通知，通知各股東預定於96年
    7月4日，召開96年度第二次股東臨時會，重新推選監察人之
    事實，為兩造所不爭，堪信為真，是盧朝城於96年 6月20日
    辭卸監察人之職務後，已不具有上訴人公司監察人身分，堪
    以認定。
  2.按公司與監察人間之關係，依民法關於委任之規定。當事人
    之任何一方，得隨時終止委任契約。非對話而為意思表示者
    ，其意思表示，以通知達到相對人時，發生效力，公司法第
    216條第3項，民法第 549條第1項、第95條第1項前段分別定
    有明文。經查，盧朝城於辭去監察人職務後，於97年 3月10
    日，以上訴人公司監察人名義，主張上訴人公司有公司法第
    220 條事由，寄發上訴人公司之97年股東臨時會開會通知，
    預定於97年 3月21日召開股東臨時會，並在該次股東臨時會
    為通過修改上訴人公司章程及改選董、監事等決議之事實，
    亦為兩造所不爭，盧朝城於97年 3月21日，以監察人身分召
    開之臨時股東會，應係無召集權人所召集之臨時股東會，揆
    諸前述說明，盧朝城為無召集權人，其所召集之97年 3月21
    日臨時股東會，即非合法成立之股東會之意思機關，自不能
    為有效之決議，是上訴人系爭97年 3月21日臨時股東會所為
    之決議，因形式未依法定程序召集並決議，其決議當然無效
    。是被上訴人以先位之訴請求確認上訴人於97年 3月21日，
    在台中市○區○○○街 198號所召開之臨時股東常會決議無
    效，核屬有據。
  3.本件被上訴人雖另主張上訴人公司並未於94年 3月21日召開
    臨時股東會改選董事及監察人，被上訴人乙○○亦無參加該
    臨時股東會，上訴人迄今未提出該「股東會」之簽到及投票
    紀錄證明盧朝城之監察人身分，是盧朝城即非股東會合法選
    任之監察人等語。惟查，依卷附上訴人提出之上訴人公司94
    年 3月21日股東臨時會議事錄所載（見原審卷第15頁反面）
    ，上訴人公司確於94年 3月21日之股東臨時會議中選任盧朝
    城擔任監察人，任期為三年，且經上訴人於94年 3月23日為
    變更登記，有變更登記事項卡（甲）影本 1份在原審卷為佐
    （見原審卷第22頁），再被上訴人乙○○有於94年 3月23日
    簽名出席股東臨時會議，並被選任為董事一節，亦有上開94
    年 3月21日股東臨時會議議事錄及董事會簽到簿可參，是被
    上訴人主張乙○○未參加上訴人公司94年 3月23日股東臨時
    會，盧朝城亦未在該次會議中被選任為監察人等語，自無可
    採，惟因盧朝城嗣後已於96年 6月20日辭去監察人職務，是
    上開事實並不影響盧朝城於喪失監察人身分後再以監察人身
    分於97年 3月21日召開上訴人公司股東臨時會並作成上開決
    議，其決議為無效之事實，併予明。
  4.上訴人抗辯於96年7月4日召開之第二次股東臨時會議就監察
    人重新選任，因流會未能選任新任監察人就任，是盧朝城之
    監察人身分仍續存等語。惟按公司與監察人間之關係，依民
    法關於委任之規定，當事人之任何一方，得隨時終止委任契
    約；非對話而為意思表示者，其意思表示，以通知達到相對
    人時，發生效力，已詳前述。本件盧朝城既於96年 6月15日
    已向上訴人表示於96年 6月20日辭去監察人職務，經上訴人
    准許後，於96年7月4日召開臨時股東會欲議選新監察人，則
    盧朝城之辭任已生效力，是盧朝城於96年 6月20日起即已不
    具上訴人監察人之身分至明，至於上訴人公司96年7月4日召
    開96年度第二次股東臨時會議，就監察人之重新選任雖因流
    會未能重新選任監察人，惟監察人是否已重新選任，核與盧
    朝城已辭任監察人職務，係屬二事，自不能以該臨時股東會
    未及重新選任出監察人，即逕行推認盧朝城辭職後仍得續任
    監察人一職，是上訴人上開抗辯，並無可採。
(二)、綜上，系爭97年 3月21日臨時股東會所為之決議，為無召集
    權人之盧朝城所召集，該次臨時股東會，非合法成立之股東
    會之意思機關，自不能為有效之決議，其決議當然無效。從
    而，被上訴人以先位之訴，請求確認上訴人於97年 3月21日
    ，在台中市○區○○○街 198號所召開之臨時股東常會決議
    無效，為有理由，應予准許。原審因而為就先位之訴為上訴
    人敗訴之判決，核無不合。上訴論旨指摘原判決不當，求予
    廢棄改判，為無理由，應予駁回。
五、本件被上訴人先位之訴既有理由，則備位之訴則無庸再予酌
    ，附此敘明。
六、本件事證已臻明確，兩造其餘攻擊防禦方法及舉證，經審核
    後認對判決結果不生影響，爰不予一一論述。
據上論結，本件上訴為無理由，依民事訴訟法第449條第1項、第
78條，判決如主文。
中    華    民    國    98    年    12    月    23    日
                民事第六庭    審判長法  官  袁再興
                                    法  官  盧江陽
                                    法  官  陳賢慧
以上正本係照原本作成。
如對本判決上訴，須於收受判決送達後20日內向本院提出上訴書
狀，其未表明上訴理由者，應於提出上訴後20日內向本院提出上
訴理由書（須按他造人數附具繕本）。
上訴時應提出委任律師為訴訟代理人之委任狀。具有民事訴訟法
第466條之1第1項但書或第2項之情形為訴訟代理人者，另應附具
律師及格證書及釋明委任人與受任人有該條項所定關係之釋明文
書影本。
                                    書記官  吳麗琴
中    華    民    國    98    年    12    月    24    日
                                                      Ｓ


司法院資訊處製作；財團法人民間司法改革基金會備份。
